【裁判字號】    94,訴,3873
【裁判日期】    950817
【裁判案由】    有關教育事務
【裁判全文】
臺北高等行政法院判決
                                     94年度訴字第03873號
                              .
原      告  甲○○民國88年.
法定代理人  乙○○
被      告  臺北縣政府
代  表  人  丙○○縣長）住同.
訴訟代理人  丁○○
上列當事人間因有關教育事務事件，原告不服教育部中華民國94
年10月6 日台訴決字第0940111621A 號訴願決定，提起行政訴訟
。本院判決如下：
    主  文
原告之訴駁回。
訴訟費用由原告負擔。
    事  實
一、事實概要：緣原告之法定代理人於民國（下同）94年5 月23
    日向被告申請原告准予就讀臺北縣中和市國民小學（下稱中
    和國小），被告以原告係88年9 月2 日出生，不符被告及教
    育部「於9 月1 日前出生者方予列冊通知入學」之規定，經
    被告以94年6 月9 日北府教學字第0940404418號函請教育部
    釋復，經教育部以94年6 月17日台國（一）字第0940081185
    號函復略以：「有關國小學童就學年齡問題，依國民教育法
    及強迫入學條例皆已明定為『滿6 歲』，另國民教育法施行
    細則第8 條第1 項第1 款亦規定：學齡兒童入學年齡之計算
    ，以當年度9 月1 日滿6 足歲者，均予列冊。故如未在當年
    度9 月1 日以前出生，依法即不在學齡兒童列冊之列，惟若
    符合特殊教育法之相關資格規定者，得依法申請辦理提早入
    學。」被告遂以94年6 月27日北府教學字第0940460496號函
    （下稱原處分）否准原告之申請。原告之法定代理人不服，
    提起訴願，經教育部94年10月6 日台訴字第0940111621A 號
    訴願決定駁回，原告遂提起本件行政訴訟。
二、兩造聲明：
  (一)原告聲明求為判決：
    1.確認原告於94年國民小學開學時，有進入國民小學就讀之
      權利。
    2.確認被告原處分違法。
  (二)被告聲明求為判決：駁回原告之訴。
三、兩造之主張：
甲、原告主張之理由：
一、原告為88年9 月2 日生，住於臺北縣中和市○○路30之14號
    8 樓，原告就學區為中和國小，經向中和國小查詢之結果，
    必須在88年9 月1 日前出生之兒童方能在94年就讀國小1 年
    級，是以市公所未對原告發入學報到通知，原告之法定代理
    人於94年5 月23日向被告申請准予原告入學，被告於同年6
    月27日駁回入學申請，原告於同年7 月1 日收受送達，原告
    之法定代理人並於同年7 月27日提出訴願，教育部於同年10
    月6 日駁回訴願。而提起本件訴訟時國民小學已經開學，原
    告入學之權利已受損害，為確保將來行使請求損害賠償之權
    利，請求確認原告於94年有進入國民小學就學之權利。
二、國民教育法第2 條規定：「凡6 歲至15歲之國民，應受國民
    教育。」另國民教育法施行細則第8 條第1 款規定：「學齡
    兒童入學年齡之計算，以入學當年度9 月1 日滿6 歲者。」
    復依臺北縣公私立國民中小學入學轉學作業要點第2 點規定
    ：「當年度9 月1 日滿6 歲應入國民小學之學齡兒童，依國
    民教育法第6 條及其施行細則第8 條之規定通知入學。」上
    開法規均規定當年度9 月1 日滿6 歲為入學之要件，並非規
    定當年度9 月l 日前出生為入學之要件。又依行政程序法第
    48條第2 項之規定：「期間以日、星期、月或年計算者，其
    始日不計算在內。但法律規定即日起算者不在此限。」關於
    年齡之計算，民法第124 條第1 項：「年齡自出生之日起算
    。」即為行政程序法第48條第2 項但書之法律規定。是以88
    年9 月2 日生之兒童，在計算滿6 歲時，出生當日必須算入
    ，亦即出生當日為起算日。另依民法第121 條第2 項關於期
    間末日之確定，係以「與起算日相當日之前一日，為期間之
    末日。」承此，88年9 月2 日生之兒童，於94年9 月1 日為
    計算滿6 歲之末日。而94年9 月1 日之「24時0 分」（即凌
    晨12時0 分）為該日之結束，同時為翌日之開始，因此解釋
    上，88年9 月1 日生之兒童應於94年9 月1 日24時0 分滿6
    歲，自應符合進入國民小學就讀之要件。
三、自邏輯上言，94年9 月1 日24時0 分之時間點，同時為9月2
    日之開始，亦即該時間點具有雙重特徵，惟從人民係教育權
    之主體（教育基本法第2 條參照），保障學生學習權及受教
    權之觀點，自應對人民做有利之解釋，而認為88年9 月2 日
    生之兒童，於94年9 月1 日（24時0 分）滿6 歲，而符合進
    入國民小學就讀之法律要件，如此方足以保護憲法賦予人民
    受教育之基本權利。
四、法律規定「滿」幾歲者，包括6 歲及超過6 歲，因此88年9
    月2 日出生之兒童，於94年9 月1 日24時0 分剛好6 歲，應
    符合滿6 歲之要件而有進入國民小學就讀之資格。
五、當現任大法官提名及資格審查時，許玉秀及許宗力大法官於
    總統提名時尚未符合教授滿10年之資格，然於審查時已滿10
    年，仍然獲得審查通過。則原告若於今年進入小學就讀，於
    開學後（通常是9 月1 日）實際學習時（正式上課時）必已
    滿6 歲，應於94年取得進入國民小學就讀之權利。
六、原告自幼稚園小班開始就讀，94年已完成幼稚園大班之學業
    ，於94年不能就讀國民小學，勢必影響其學習之連慣性，況
    且目前國人之出生率下降，各班級之學童並未達到每班級35
    人之上限（明星學校除外），原告欲就讀之學校為臺北縣中
    和國小，並無每班級超過35人之問題，准許其就讀小學並不
    影響入學兒童之教育資源的分配。
乙、被告主張之理由：
一、依民法第124 條第1 項規定：「年齡自出生之日起算。」原
    告於88年9 月2 日出生，應於94年9 月2 日0 時起始滿6 歲
    ，因此不符合國民教育法施行細則第8 條第1 項第1 款「9
    月1 日滿6 歲」之規定。此年齡認定原則行之有年，並由教
    育部多次函文確認。
二、被告係遵守教育部指示，考量全體民眾之處理原則應予統一
    ，與全國各縣市政府教育局採取相同之認定原則，不應因人
    因地而異。
三、目前本國學制並未將幼稚教育納入義務教育範圍，故倘及齡
    學童尚未完成或未接受所謂「幼稚園學業」，仍須依規定列
    入通知入學名冊並進入國小就讀。反之而言，如原告已完成
    所謂「幼稚園學業」，亦因幼稚教育尚未納入義務教育範疇
    ，其年齡亦未如國中小教育年齡納入規範，被告即無法因其
    所謂已完成幼稚園學業，而同意其進入國小就讀之申請。
四、依最高行政法院60年判字第535 號判決意旨「按法律上年齡
    係實足計算，依民法第124 條及第121 條第2 項規定，自出
    生之日起算屆滿1 年始稱1 歲。」可茲參照。
    理  由
壹、程序方面：
    本件原告起訴後，被告之代表人已由林錫耀變更為丙○○，
    茲由新任代表人具狀聲明承受訴訟，核無不合，應予准許，
    先為明。
貳、實體方面：
甲、就原告聲明第1 項請求確認原告於94年國民小學開學時，有
    進入國民小學就讀之權利部分：
一、依原告所述，其就上揭聲明乃確認公法關係成立或不成立之
    訴訟，然依行政訴訟法第6 條第1 項規定：「確認行政處分
    無效及確認公法上法律關係成立或不成立之訴訟，非原告有
    即受確認判決之法律上利益，不得提起之。其確認已執行完
    畢或因其他事由而消滅之行政處分為違法之訴訟亦同。」觀
    諸上揭法律除此條規定外，並未有其他關於確認訴訟要件或
    類型之規定，本於「明示其一，排除其它」之法理，可知確
    認訴訟限於：一確認行政處分無效；二確認公法上法律關係
    成立或不成立；三確認行政處分（已執行完畢或因其他事由
    而消滅等）違法等3 種類型。又同條第3 項規定：「確認公
    法上法律關係成立或不成立之訴訟，於原告得提起撤銷訴訟
    者，不得提起之。」此在學理上稱為確認訴訟之補充性。法
    律關係因行政處分而發生者，當事人如有爭執，本應以撤銷
    訴訟訴請撤銷原處分，則該法律關係自然失其附麗，隨之而
    變更或消滅。若原告怠於提起訴願及撤銷訴訟，聽任行政處
    分確定，然後再以無起訴期間限制之確認訴訟，主張因行政
    處分而生之法律關係存在或不存在，則行政處分之效力永遠
    處於不確定狀態，不唯訴願及撤銷訴訟亦成為多餘之制度，
    抑且有害法律秩序之安定。
二、查本件原告對被告所為否准原告法定代理人申請原告於94年
    進入中和國小入學之原處分不服，原得提起撤銷訴訟，原告
    法定代理人就原處分亦依法提起訴願遭駁回，復提起本訴，
    唯因原告起訴時為94年12月7 日，已逾原告94年進入國民小
    學開學之時間，原告依行政訴訟法第6 條第1 項規定，在此
    情形下，就原得提起撤銷訴訟可改提起確認行政處分違法訴
    訟。惟此類訴訟事件，既原本為得提起撤銷訴訟事件，自屬
    不得提起確認公法上法律關係成立或不成立之訴訟，始符合
    上揭確認訴訟補充性原則。因此原告就此部分之聲明自與提
    起確認訴訟要件不合，應予駁回。
乙、就原告聲明第2項請求確認被告原處分違法部分：
一、按「凡6 歲至15歲之國民，應受國民教育」、「公立國民小
    學及國民中學，由直轄市或縣（市）政府依據人口、交通、
    社區、文化環境、行政區域及學校分布情形，劃分學區，分
    區設置；其學區劃分原則及分發入學規定，由直轄市、縣（
    市）政府決定之。」、「6 歲之學齡兒童，由戶政機關調查
    造冊，送經直轄市、縣（市）政府按學區分發，並由鄉鎮（
    市）、區公所通知其入國民小學」、「本法施行細則由教育
    部定之。」國民教育法第2 條第2 項前段、第4 條第2 項、
    第6 條第1 項、第21條分別定有明文。次按「本細則依國民
    教育法（以下簡稱本法）第21條規定訂定之。」、「國民小
    學及國民中學學生入學，除依本法第6 條第1 項、第2 項及
    強迫入學條例第7 條、第8 條規定外，並依下列各款辦理：
    一學齡兒童入學年齡之計算，以入學當年度9 月1 日滿6 歲
    者。」國民教育法施行細則第1 條、第8 條第1 款亦定有明
    文。再按「6 歲應入國民小學之國民，由當地戶政機關於每
    年5 月底前調查造冊，送經主管教育行政機關於6 月15日前
    依學區分發，並由鄉（鎮、市、區）公所於7 月15日前按學
    區通知入學。」強迫入學條例第7 條亦定有明文。又按「期
    間以日、星期、月或年計算者，其始日不計算在內。但法律
    規定即日起算者，不在此限。」行政程序法第48條第2 項定
    有明文。又關於年齡之計算，民法第124 條第1 項規定：「
    年齡自出生之日起算。」；關於期間之終止，民法第121 條
    規定：「以日、星期、月或年定期間者，以期間末日之終止
    ，為期間之終止。期間不以星期、月或年之始日起算者，以
    最後之星期、月或年與起算日相當日之前一日，為期間之末
    日。．．．」。另教育部94年6 月17日台國（一）字第0940
    081185號函釋：「有關國小學童就學年齡問題，依國民教育
    法及強迫入學條例皆已明定為『6 足歲』，另國民教育法施
    行細則第8 條第1 款亦規定：學齡兒童入學年齡之計算，以
    當年度9 月1 日滿6 足歲者，均予列冊。故如未在當年度9
    月1 日以前出生，依法即不在學齡兒童列冊之列，惟若符合
    特殊教育法之相關資格規定者，得依法申請辦理提早入學。
    」查上揭函釋係教育部依國民教育法授權制定國民教育法施
    行細則，就有關學齡兒童入學年齡之計算所為之釋示，與國
    民教育法之相關規定意旨無違，被告據以適用，自屬無違。
二、查原告係88年9 月2 日出生之兒童一節，為兩造所不爭，且
    有戶口名簿影本1 紙在卷可參，自堪信為真正。原告主張其
    係88年9 月2 日出生，於94年9 月1 日（24時0 分）滿6歲
    ，符合進入國民小學就讀之法律要件云云，被告則以原處分
    認原告於94年9 月1 日為「足6 歲」之末日，而於次日9 月
    2 日始「滿6 足歲」，不符合國民教育法施行細則第8 條第
    1 款「9 月1 日滿6 足歲」之規定，乃否准原告入學之申請
    ，則本院應審究者乃原告於94年9 月1 日時，是否已符合國
    民教育法及其施行細則所規定滿6 歲得入學之要件。
三、原告於本件申請入學是否得予准許，乃以其申請入學當年度
    （即94年）9 月1 日是否已滿6 足歲為據。本件原告係88年
    9 月2 日出生之兒童，依行政程序法第48條第2 項、民法第
    124 條規定可知，就有關其年齡之計算，自應以其出生之日
    起算。則依原告出生日88年9 月2 日起算，原告於94年9 月
    1 日（24時）為6 足歲之末日，迨翌日（2 日）0 時起原告
    始滿6 足歲甚明，雖原告稱24時0 分該該日之結束並為翌日
    之開始，然依民法第121 條規定可知，期間末日之終止，為
    期間之終止，因此該末日之終止乃應於當日24時始為終止甚
    明。至當日24時與翌日0 時固為同一時點，然法律上既已就
    期間終止為明確之解釋，自應依法律規定為準。基此，原告
    於94年9 月1 日當日至24時止，始為6 足歲之末日，因此該
    日尚未有已滿6 足歲之情形，自不符合上揭國民教育法施行
    細則第8 條第1 款之規定，被告以原處分否准原告入學之申
    請，揆諸上揭說明，尚非無據。
四、復參以依上揭教育部函示可知，教育部係制定國民教育法施
    行細則之機關，其對於學齡兒童入學年齡之認定原則之釋示
    ，自為權責機關。而此學齡兒童入學年齡之計算乃考量全體
    國民之處理原則予以統一規定，全國各縣市政府教育局採取
    相同之認定原則，自不應因人因地而有不同之標準。則為考
    量學齡兒童入學年齡，其採統一以入學當年度9 月1 日是否
    滿6 足歲為得否入學之標準，自屬綜合考量後所為之決定，
    既適用於全體國民，自屬於法有據，又此僅係針對學齡兒童
    入學年齡予以明確規定，對於人民受教育之基本權利並未予
    以限制，亦難認有妨礙學生學習權及受教權之保障，原告此
    項主張乃有誤會。從而，被告依教育部上揭函示意旨認原告
    於94年9 月1 日尚不符合入學年齡規定予以否准入學，並無
    不合。
五、至原告主張其於94年已完成幼稚園大班之學業，於94年不能
    就讀國民小學，勢必影響其學習之連慣性，且准許原告就讀
    小學並不影響入學兒童之教育資源的分配云云。惟查，目前
    我國學制並未將幼稚教育納入義務教育範圍，故倘及齡學童
    尚未完成或未接受所謂「幼稚園學業」，仍須依規定列入通
    知入學名冊並進入國小就讀。反之而言，如原告已完成所謂
    「幼稚園學業」，亦因幼稚教育尚未納入義務教育範疇，其
    年齡亦未如國中小教育年齡納入規範，被告自無法因原告所
    謂已完成幼稚園學業，而同意其進入國小就讀之申請。又有
    關學齡兒童入學年齡既有統一標準規定，自不宜因人、地而
    有不同認定之標準，原告主張其入學不影響入學兒童教育資
    源之分配云云，亦無從為其主張有理由之依據。
六、綜上所述，被告以原告之法定代理人為原告申請准予入學案
    ，認依法礙難照准，並以原告既於88年9 月2 日生，仍應於
    95學年度方得入學之處分，徵諸前揭規定及說明，並無違誤
    ，訴願決定予以維持，亦無不合。原告猶執前詞訴請確認原
    處分違法為無理由，應予駁回。
七、本件事證已臻明確，兩造其餘陳述於判決結果不生影響，無
    庸一一論列，併予敘明。
據上論結，本件原告之訴為一部不合法，一部無理由，爰依行政
訴訟法第107 條第1 項第10款、第98條第3 項前段，判決如主文
。
中    華    民    國    95    年    8     月    17    日
                       第三庭審判長法  官  姜素娥
                                   法  官  吳東都
                                   法  官  陳秀
上為正本係照原本作成。
如不服本判決，應於送達後20日內，向本院提出上訴狀並表明上
訴理由，如於本判決宣示後送達前提起上訴者，應於判決送達後
20日內補提上訴理由書（須按他造人數附繕本）。
中    華    民    國    95    年    8     月    17    日
                                   書記官  楊子鋒


司法院資訊處製作；財團法人民間司法改革基金會備份。
